【裁判字號】    97,上易,1462
【裁判日期】    970924
【裁判案由】    詐欺
【裁判全文】
臺灣高等法院臺中分院刑事判決        97年度上易字第1462號
上  訴  人  臺灣彰化地方法院檢察署檢察官
被      告  乙  ○
                    現另案於臺灣臺中監獄執行中
            戊○○
上列上訴人因被告等詐欺案件，不服臺灣彰化地方法院97年度易
字第751號中華民國97年6月 6日第一審判決（起訴案號：臺灣彰
化地方法院檢察署97年度偵字第1790、2429號），提起上訴，本
院判決如下：
    主  文
上訴駁回。
    事  實
一、乙○、戊○○、陳志明（本件同案被告，已經判決確定）三
    人同為因吸毒而認識之朋友。
  (一)乙○自民國75年間起，即有多項竊盜、煙毒、妨害風化等前
    科。又因犯二件施用施用毒品罪，先後經本院以94年度上訴
    字第362號判決，判處有期徒刑1年2月確定，及經臺灣臺中
    地方法院以94年度中簡上字第697號判決判處有期徒刑5月確
    定，兩罪定應執行刑有期徒刑1年6月，甫於民國96年4月19
    日執行完畢出監（構成累犯）。另戊○○自90年間起有多項
    毒品前科，94年間亦因二件施用毒品案件，經臺灣雲林地方
    法院以94年度訴字第560號判決判處有期徒刑1年4 月、6月
    ，並定應執行有期徒刑1年8月確定，後減為有期徒刑8月、3
    月，應執行有期徒刑10月，甫於96年8月5日執行完畢出監（
    亦構成累犯）。
  (二)緣陳志明因吸毒而缺錢花用，經乙○介紹得知販賣帳戶可以
    非法牟利。陳志明與乙○，均知悉金融機構帳戶係個人理財
    之重要工具，關係個人財產、信用之表徵，其均得預見將所
    有之金融機構帳戶任意出賣他人，將可能遭對方作為不法用
    途使用，且其發生並不違背其本意，竟基於幫助詐欺之未必
    故意，由乙○依循報紙上登載收購帳戶之廣告，先與收購帳
    戶之人聯絡，收購帳戶者先提供新臺幣（下同）2000元給乙○作為開戶金，乙○遂於96年10月31日與陳志明一同至臺灣
    銀行員林分行，由陳志明以上述2000元，開立臺灣銀行員林
    分行帳號000000000000號帳戶，開戶後乙○、陳志明並在臺
    灣銀行員林分行附近之菜市場，由乙○將陳志明所申辦之前
    開帳戶之存摺、印章、提款卡、密碼單出賣與收購帳戶之真
    實姓名、年籍不詳成年人，該收購者支付5000元收購金給乙○，乙○再將該5000元交付給陳志明。乙○、陳志明容任收
    購者及其所屬詐欺集團成員作為詐欺取財之工具。收購者及
    其所屬詐欺集團成員取得上開帳戶資料後，即基於意圖為自
    己不法所有之犯意聯絡，由真實姓名、年籍不詳之成年人，
    於96年12月3日下午3時許，撥打電話予身在臺北縣新莊市之
    丙○○，要丙○○猜猜他是誰，丙○○感覺對方聲音很像友
    人「奧斯卡」，即脫口說出「奧斯卡」，對方表示沒錯，又
    說其急需現金 7萬元，致丙○○陷於錯誤，遂依指示於同日
    利用中國信託網路銀行轉帳5萬元及2萬元至陳志明前開帳戶
    ，隨即遭人提領一空。嗣丙○○察覺有異，始知受騙。
  (三)戊○○因吸毒而缺錢花用，經乙○介紹得知販賣帳戶可以非
    法牟利。戊○○與乙○，均知悉金融機構帳戶係個人理財之
    重要工具，關係個人財產、信用之表徵，其均得預見將所有
    之金融機構帳戶任意出賣他人，將可能遭對方作為不法用途
    使用，且其發生並不違背其本意，竟基於幫助詐欺之未必故
    意，由乙○依循報紙上登載收購帳戶之廣告，先與收購帳戶
    之人聯絡，再由乙○與戊○○，一同於97年 1月17日，至臺
    灣銀行員林分行，以戊○○名義開立帳號000000000000號帳
    戶，領取存摺。戊○○與乙○並於當日，將前開帳戶之存摺
    、印章，在臺灣銀行員林分行附近之菜市場，出賣與收購帳
    戶之真實姓名、年籍不詳成年人（起訴書誤載乙○與戊○○
    一併將提款卡、密碼函交付予前開收購者），戊○○因而獲
    得5000元之對價，容任對方及其所屬詐欺集團成員作為詐欺
    取財之工具。收購者及其所屬詐欺集團成員，取得上述帳戶
    之存摺、印章後，即基於意圖為自己不法所有之犯意聯絡，
    由真實姓名、年籍不詳之成年人，於97年 1月21日上午10時
    許，撥打電話予甲○○，佯稱為甲○○之友人，告知甲○○
    其需用錢，要求甲○○先返還其部分借款，致甲○○陷於錯
    誤，答應匯款到上述戊○○帳戶。然另一方面，戊○○於交
    付存摺、印章後，良心不安，於97年 1月21日13時55分許，
    前往臺灣銀行員林分行辦理存摺掛失，並補發存摺。而收購
    帳戶者及其所屬詐欺集團成員，並不知悉戊○○已經辦理掛
    失，仍電話指示甲○○於97年1月22日上午10時40分匯款109
    萬元至戊○○前開帳戶，嗣甲○○察覺有異，始知受騙報警
    處理。而上述戊○○之帳戶因補發存摺，又尚未交付提款卡
    ，詐騙集團未及向戊○○拿取新存摺之前，即遭警方通知止
    付，詐欺行為因而未遂。
二、案經彰化縣警察局員林分局報請臺灣彰化地方法院檢察署檢
    察官偵查起訴。
    理  由
一、按被告以外之人於審判外之陳述，除法律有規定者外，不得
    作為證據；又被告以外之人於偵查中向檢察官所為之陳述，
    除顯有不可信之情況者外，得為證據；另被告以外之人於審
    判外之陳述，雖不符刑事訴訟法第159條之1至第159條之4之
    規定，而經當事人於審判程序同意作為證據，法院審酌該言
    詞陳述或書面陳述作成時之情況，認為適當者，亦得為證據
    。當事人、代理人或辯護人於法院調查證據時，知有刑事訴
    訟法第159條第1項不得為證據之情形，而未於言詞辯論終結
    前聲明異議者，視為有前項之同意；刑事訴訟法第159條第1
    項、第159條之1第 2項及第159條之5分別定有明文。本件證
    人即被害人丙○○、甲○○等人於接受司法警察詢問時所為
    之指訴及陳述，雖係被告以外之人於審判外之言詞陳述，惟
    被告對於各該證人在警詢時陳述與證述之證據能力，於本院
    審理中不爭執，亦未於言詞辯論終結前聲明異議，視為於審
    判程序同意作為證據，本院並審酌上開筆錄作成時之情況尚
    無不當，依刑事訴訟法第159條之1第 2項及第159條之5之規
    定，自有證據能力，合先敘明。
二、被告乙○、戊○○對於上開販售帳戶之事實，均迭於警詢、
    偵查、原審及本院審理時坦承不諱，核與被害人丙○○、甲○○分別於警詢時指訴、證述之情節相符。又依卷附同案被
    告陳志明之臺灣銀行員林分行000000000000號帳戶之開戶資
    料、交易明細查詢資料、中國信託網路銀行轉帳交易通知函
    ，顯示該帳戶有：
┌───────────────────────────┐
│96.10.31以2000元開戶。                                │
│96.11.1有50萬元不明款項匯入及當日提領一空之異常狀況。 │
│96.12.1餘額163元。                                    │
│96.12.3丙○○匯入款5萬元，隨即遭人分為2萬元、2萬元、  │
│       9000元跨行領款。                               │
│96.12.3丙○○再匯入2萬元，隨即遭人提領2萬元。         │
│96.12.4止付。                                         │
└───────────────────────────┘
    之往來資料，亦即該帳戶一開戶後，即有不正常往來情形，
    又每次匯入隨即遭人提領一空，乃典型詐欺集團之犯罪手法
    。另依卷附被害人甲○○日盛銀行存摺之匯出紀錄、匯款單
    等，可證明其確有因遭受詐騙而匯款至被告戊○○上述帳戶
    之事實。復依卷附被告戊○○帳號000000000000號之臺灣銀
    行員林分行帳戶開戶資料、交易明細查詢、臺灣銀行員林分
    行97年5月28日員林營字第09750009481號函覆資料等，顯示
    該帳戶有：
┌───────────────────────────┐
│97.1.17以2000元開戶，並申請核發金融卡。               │
│97.1.18匯入8000元。                                   │
│97.1.18提領5000元。                                   │
│97.1.21之13時55分7秒戊○○前往銀行辦理存摺掛失補發，並│
│       於14時44分42秒提領1450元現金。                 │
│97.1.22之11時10分08秒甲○○匯入109萬元。              │
│97.1.22之12時39分33秒有署名「許文杰」之人，臨櫃辦理現 │
│       金存款1588元，存款成功，然12時42分26秒又欲現金 │
│       提1588元，卻提領失敗，經銀行以反向沖銷方式更正 │
│       。                                             │
│97.1.23之10時28分45秒，經反詐騙專線通報止付。         │
│97.1.23之14時35分56秒臺灣銀行註銷金融卡。             │
│97.1.29匯還109萬元給甲○○。                          │
└───────────────────────────┘
    之往來明細，顯見該帳戶於核發存摺後，即遭人反覆測試領
    款，確定帳戶存摺可使用後，即發生被害人甲○○遭詐騙之
    事實，屬於詐欺集團蒐購帳戶之典型犯罪手法。而按存摺、
    印章（或晶片金融卡），均為關係個人理財之重要工具，一
    般人皆會妥善保管。且當今金融業競爭激烈，金融機構普遍
    廣招客戶，一般人至郵局或銀行開設帳戶並非難事，如非供
    犯罪之非法使用，衡情自無置自己名義帳戶不用，而取得他
    人帳戶使用之必要。且金融存款帳戶事關存戶個人財產權益
    之保障，其與存戶印鑑章結合，具高度專有性，除非本人或
    與本人親密關係者，難認有何理由可自由流通使用該存摺，
    一般人皆有妥為保管防阻他人任意使用之認識，縱因特殊情
    況偶有交付他人使用之需，亦必然深入瞭解用途後再行提供
    以使用，方符常情。而該等專有物品如落入不明人士手中，
    極易被利用為與財產有關之犯罪工具，此又係具備一般生活
    智識者皆能體察之常識，被告乙○、戊○○二人均年屆40餘
    歲，在社會工作多年，足認其心智成熟，亦具一般智識程度
    及社會經驗，對於上開各情，自有認識，竟仍將自己前開帳
    戶之存簿（或含提款卡、密碼）提供予他人使用。且各該受
    交付之成年人及詐騙集團果然作為詐騙所得款項出入使用，
    足見被告二人主觀上顯具有縱使供作為詐欺取財之用，亦不
    違背其本意之不確定故意至明。綜上所述，本案事證已臻明
    確，被告乙○、戊○○二人之犯行皆堪以認定，均應予依法
    論科。
三、論罪科刑之理由：
  (一)按刑法上之幫助犯，係指以幫助之意思，對於正犯資以助力
    ，而未參與實施犯罪之行為者而言（最高法院49年臺上字第
    77號判例參照）。查同案被告陳志明、被告戊○○提供銀行
    帳戶之存摺、印章（或提款卡、密碼）等供他人詐欺取財使
    用，並未參與詐欺取財之行為，然其顯係以幫助之意思，參
    與構成要件以外之行為，為幫助犯。被告乙○看報紙聯絡詐
    騙集團，安排陳志明、戊○○開戶，並親手將該二個帳戶資
    料交給收購者，對於詐欺行為亦有幫助助力，應論以幫助犯
    。又被告戊○○、乙○一同販售戊○○帳戶部分，該被告戊○○雖有申請金融卡，但該帳戶97年 1月23日被通報為警示
    戶後，金融卡未經領取即遭註銷。而在被害人甲○○匯款前
    ，被告戊○○已經掛失補發存摺，所以詐騙集團所持有之舊
    存摺，已經失效而無法提領該帳戶之金錢，而詐騙集團尚未
    及聯絡被告戊○○取得新存摺之前，該帳戶即被通報為警示
    帳戶而止付，故詐騙集團即因此一意外之障礙而始終未曾建
    立對該 109萬元款項之支配管理關係，該詐騙集團之詐騙行
    為應僅為未遂犯。又被告乙○先後二次聯絡詐騙集團，提供
    帳戶之行為，犯罪時間相差數月，應論以二罪之數罪併罰關
    係。又前揭詐欺集團有多數共犯存在，有犯意聯絡及行為分
    擔，應論以共同正犯。
  (二)故核被告乙○上揭所為應成立一刑法第30條第1項、第339條
    第 1項、第28條之幫助共同詐欺取財罪，及另一刑法第30條
    第 1項、第25條第1項、第339條第3項、第1項、第28條之幫
    助共同詐欺取財未遂罪。核被告戊○○所為則係犯刑法第30
    條第1項、第25條第1項、第339條第 3項、第1項、第28條之
    幫助共同詐欺取財未遂罪。
  (三)被告二人有事實欄內之前科執行經過，此有臺灣高等法院被
    告全國前案紀錄表各一件附卷可稽，其二人分受有期徒刑執
    行完畢後，五年以內故意再犯有期徒刑以上之罪，均應依累
    犯規定加重其刑。又被告二人僅為幫助犯，應按正犯之刑度
    ，依刑法第30條第 2項規定減輕其刑（先加後減之）。又被
    告乙○與戊○○就提供戊○○帳戶予詐欺集團部分，正犯之
    詐欺行為僅止於未遂，幫助犯亦應適用刑法第25條第 2項遞
    減輕之。
  (四)原審以本件被告二人之上開事證明確，並審酌被告二人均前
    科累累，素行不佳。本案為貪圖一點小利，擅自提供帳戶供
    他人非法使用，助長社會犯罪風氣，導致增加追查困難。惟
    念及被告二人本身並未實際參與上揭詐欺取財犯行，責難性
    較小。犯後雖未賠償被害人，但已坦承犯行，態度尚可等一
    切情狀，分別就二人所犯之各罪量處如原審判決主文所示之
    刑，與皆諭知易科罰金之折算標準，及就被告乙○部分定其
    應執行之刑，復就所定該應執行之刑諭知易科罰金之標準。
    又敘明被告二人出售之銀行存摺、提款卡等，該等物品雖原
    為被告所有，然已給予詐騙集團使用，已非被告所有，不另
    為沒收之諭知。經核認事用法均無不當，量刑亦屬妥適。
四、檢察官上訴意旨略以：
  (一)原審判決被告乙○、戊○○幫助共同犯詐欺取財未遂罪，以
    被告戊○○於交付存摺、印章後，良心不安，於97年1 月21
    日13時55分許，前往臺灣銀行員林分行辦理存摺掛失，並補
    發存摺，致使被害人雖將款項 109萬元匯入被告戊○○之臺
    灣銀行員林分行存摺帳戶後，因被告戊○○前述掛失該帳戶
    之行為，以致詐欺集團不能領取該筆款項，認為詐欺集團之
    詐欺取財未遂為其主要論據。然查：被害人匯款至被告戊○○之上開帳戶時，該帳戶之金融卡及密碼等物尚在被告控制
    支配中，被告戊○○亦有可能將掛失後新請領之存摺、提款
    卡、印章及密碼再度交付予該詐騙集團，是該筆款項顯已脫
    離被害人控制支配下，而為詐欺集團所支配狀態，應屬既遂
    ，縱使事前被告戊○○去掛失而破壞詐欺集團使用該帳戶，
    亦無法改變本件既遂之結果，故原審認為詐欺取財未遂罪之
    幫助犯，難認妥適。
  (二)又退步言之，原審業已認定被告戊○○係出於良心不安，而
    於97年 1月21日13時55分許，前往臺灣銀行員林分行辦理存
    摺掛失，並補發存摺之行為，從而被告戊○○此部分行為應
    屬出於己意中止幫助詐騙之行為，此應屬刑法第27條第 1項
    之中止未遂之問題，原審未引用刑法第27條第 1項減輕或免
    除其刑，反而僅引用行法第25第 2項減輕其刑，似有所不當
    等語。
    指摘原審判決不當。惟按本件被告乙○、戊○○於將原所申
    請開立之帳戶存摺、印章交付予詐欺集團時，其所為之幫助
    行為即已完成，嗣後其等並未自該詐欺集團取回該帳戶存摺
    ，是就該幫助之犯行本身顯已屬既遂。至其等二人所應成立
    之罪名，因幫助犯係從屬於正犯之罪名予以論處，本件該詐
    欺集團復因被告戊○○在嗣後更換存摺，而因此一意外之障
    礙致無從發生取得詐欺所得款項之結果，該詐欺集團成員之
    詐欺取財正犯行為即屬未遂，是被告二人從屬該等正犯之罪
    名，自應論以幫助詐欺取財之未遂犯。經核原審亦本此而對
    被告二人依法論科，尚無違誤，檢察官執前詞指摘原判決不
    當，並無理由，應予駁回。
據上論結，應依刑事訴訟法第368條判決如主文。
本案經檢察官丁○○到庭執行職務。
中    華    民    國    97    年    9     月     24    日
            刑事第一庭  審判長法  官  陳  紀  綱
                              法  官  陳  欣  安
                              法  官  張  智  雄
上列正本證明與原本無異。
不得上訴。
                              書記官  謝  雅  惠
中    華    民    國    97    年     9    月     25    日
【附錄本案論罪法條】
中華民國刑法第30條
（幫助犯及其處罰）
幫助他人實行犯罪行為者，為幫助犯。雖他人不知幫助之情者，
亦同。
幫助犯之處罰，得按正犯之刑減輕之。
中華民國刑法第339條
（普通詐欺罪）
意圖為自己或第三人不法之所有，以詐術使人將本人或第三人之
物交付者，處 5 年以下有期徒刑、拘役或科或併科 1 千元以下
罰金。
以前項方法得財產上不法之利益或使第三人得之者，亦同。
前二項之未遂犯罰之。


司法院資訊處製作；財團法人民間司法改革基金會備份。
